臺灣臺北地方法院民事判決　　　　　　 93年度重訴字第427號
原　　　告　坡心商業股份有限公司
法定代理人　甲○○
訴訟代理人　陳福寧律師
　　　　　　詹益煥律師
被　　　告　乙○○
　　　　　　丙○○
共　　　同
訴訟代理人　黃秀蘭律師
複　代理人　陳超凡律師
上列當事人間債務人異議之訴事件，本院於民國94年8月9日言詞
辯論終結，判決如下：
    主      文
原告之訴駁回。
訴訟費用由原告負擔。
    事實及理由
一、原告未於最後言詞辯論期日到場，核無民事訴訟法第 386條
    所列各款情形，爰依被告之聲請，由其一造辯論而為判決。
二、原告原聲明：本院92年度執更一申字第 8號強制執行程序應
    予撤銷（見卷內第 3頁）。嗣追加聲明為：(一)確認被告與忠
    冠建設開發股份有限公司（下稱忠冠公司）間89年 7月20日
    所簽訂轉讓本院86年度促字第 15903號支付命令債權之債權
    讓與契約之法律關係不存在。(二)確認被告所有本院92年度執
    更一申字第 8號強制執行事件之執行名義對原告之債權不存
    在。(三)本院92年度執更一申字第 8號強制執行程序應予撤銷
    （見卷內第42頁、43頁）。後又變更訴之聲明為：確認被告
    乙○○、丙○○與忠冠公司簽訂89年 7月20日債權轉讓契約
    書所載轉讓本院86年度促字第 15903號支付命令債權之讓與
    債權關係不存在。(二)確認被告乙○○、丙○○持有本院86年
    度促字第 15903號支付命令所載債權對原告給付請求權不存
    在。(三)本院89年執申字第16960號及92年執更一申字第8號強
    制執行程序應予撤銷（見卷內第 101頁）。復再變更聲明為
    (一)確認被告乙○○、丙○○與忠冠公司簽立89年 7月20日債
    權轉讓契約書所載轉讓本院86年度促字第 15903號支付命令
    債權新台幣（下同）22,473,762元及自86年 6月14日起至清
    償日止按年息5%計算利息內被告乙○○、丙○○各7,491,25
    4元及自86年6月14日起至清償日止按年息5%計算利息債權之
    讓與債權關係不存在。(二)確認被告乙○○、丙○○持有本院
    86年度促字第15903號支付命令債權22,473,762元及自86年6
    月14日起至清償日止按年息5%計算利息內被告乙○○、丙○
    ○各7,491,25 4元及自86年6月14日起至清償日止按年息 5%
    計算利息債權對原告給付請求權不存在（見卷內第 139頁、
    第 140頁）。末變更聲明為：(一)確認被告乙○○、丙○○與
    忠冠公司簽立民國89年 7月20日債權轉讓契約書所載轉讓本
    院 86年度促字第15903號支付命令債權22,473,762元及自86
    年6 月14日起至清償日止按年息5%計算利息內被告乙○○、
    丙○○各7,491,254元及自86年6月14日起至清償日止按年息
    5%計算利息債權之讓與債權關係不存在。(二)確認被告乙○○
    、丙○○持有本院86年度促字第15903號支付命令債權22,47
    3,762元及自86年6月14日起至清償日止按年息5%計算利息內
    被告乙○○、丙○○各7,491,254元及自86年6月14日起至清
    償日止按年息5%計算利息債權對原告給付請求權不存在。(三)
    被告乙○○、丙○○不得持本院86年度促字第 15903號支付
    命令所載各債權1/3之執行名義為強制執行。(四)本院 94年度
    執申字第10767號內有關第2項支付命令所載債權由本院92年
    度執更一申字第 8號轉發之債權憑證所為強制執行程序應予
    撤銷（見卷內第232頁、第233頁）。被告雖不同意原告為訴
    之變更，然原告於起訴時即於理由中敘及系爭債權不存在之
    事實，其追加消極確認之訴，並多次更正關於消極確認之訴
    部分之聲明，尚不甚礙被告之防禦及訴訟之終結。再本院92
    年度執更一申字第 8號執行程序，因被告撤回執行而終結，
    且被告亦另行聲請本院94年度執字第 10767號強制執行，原
    告以情事變更為由，以他項聲明代最初之聲明，為民事訴訟
    法第255條第1項第4款之所許，至得否以先聲請之 92年度執
    更一申字第 8號執行程序進行中提起之債務人異議之訴，變
    更聲明撤銷後聲請之94年度執字第 10767號之執行程序，為
    訴有無理由之問題，應先敘明。
三、原告主張：忠冠公司已於86年6月11日將本院 86年度促字第
    15903 號支付命令（下稱系爭支付命令）所確定之債權讓與
    訴外人許日旭，並於90年3月5日通知原告，唯忠冠公司卻另
    於89年 7月20日將系爭債權讓與訴外人楊明輝及被告乙○○
    、丙○○，被告即持系爭支付命令向本院聲請強制執行，並
    經本院以92年度執更一申字第 8號執行事件執行，惟忠冠公
    司已將系爭支付命令所確定之債權讓與許日旭，不可能再將
    同一債權讓與被告，該債權轉讓契約為通謀虛偽意思表示，
    應屬無效。縱認被告真有受讓債權，原告亦於89年9月1日回
    函告知被告，依民法第 299條規定，以忠冠公司積欠原告之
    債務50,000,000元為抵銷，而有債權消滅事由之發生。
四、被告辯以：忠冠公司讓與許日旭之債權並未包括系爭支付命
    令所確定之債權；本院92年度執更一申字第 8號強制執行事
    件業經被告撤回，該事件所為之強制執行程序已終結，本件
    原告之訴已失所附麗；又原告提出存證信函及讓渡協議書均
    係影本，難認該讓渡協議書為真；另原告並未證明其受被告
    通知時，對忠冠公司有債權，且其債權已屆清償期，亦未證
    明原告真有向訴外人陳從龍借貸，而該債務為何轉成忠冠公
    司之債務，縱原告提出存證信函證明原告主張以對忠冠公司
    之債權為抵銷，原告亦未證明該抵銷之意思表示送達於被告
    。
五、兩造不爭執之事實：
　(一)系爭支付命令已確定，甲○○為原告之法定代理人（見卷內
    第268頁）。
　(二)被告及楊明輝於89年8月3日以立法院郵局第 440號存證信函
    通知原告，忠冠公司已將系爭支付命令所確定之債權移轉與
    被告及楊明輝。
　(三)訴外人許日旭於90年3月5日以台北逸仙郵局80支局第 648號
    存證信函通知原告，忠冠公司已將系爭支付命令所確定之債
    權移轉與許日旭。
六、被告自忠冠公司受讓系爭債權，已發生債權讓與之效力：
　(一)按債權之讓與，非經讓與人或受讓人通知債務人，對於債務
  　人不生效力，民法第297條第1項本文定有明文。上述明文顯
    以通知為對債務人之生效要件，非經通知，對債務人不生效
    力。是以，若債權人為雙重讓與時，即應以債務人先後收受
    債權讓與通知之次序而定雙重讓與之效力。
  (二)原告雖主張忠冠公司已將系爭債權讓與許日旭，不可能再將
    同一債權讓與被告，系爭債權轉讓契約為通謀虛偽意思表示
    ，應屬無效云云。惟查：許日旭對原告所為之債權讓與通知
    為90年3月5日（見卷內第12頁、第13頁），而被告對原告所
    為之債權讓通知為89年8月3日（見卷內第18頁），則被告對
    原告所為之債權讓與通知顯然較早到達原告，依民法第 297
    條第 1項本文之規定，被告受讓之系爭債權，已對原告發生
    效力。此外，原告復無法積極舉證被告係與忠冠公司通謀虛
    偽意思表示受讓系爭債權，是原告請求確認忠冠公司與被告
    間系爭債權讓與關係不存在，洵屬無稽。至原告所舉蔡培煌
    於他案之證詞，亦不過僅能證明忠冠公司之名義上法定代理
    人蔡培煌並不知情系爭債權讓與之事實，尚無法證明被告受
    讓系爭債權係基於通謀虛偽意思表示而來。
七、原告不得以忠冠公司承擔原告對陳從龍之債務與系爭債權相
    抵銷：
  (一)按債務人於受通知時，對於讓與人有債權者，如其債權之清
    償期，先於所讓與之債權，或同時屆至者，債務人得對於受
    讓人主張抵銷，民法第299條第2項定有明文。次按二人互負
    債務，而其給付種類相同，並均屆清償期者，各得以其債務
    ，與他方之債務，互為抵銷，民法第334條第1項本文亦定有
    明文，是原告主張抵銷，即應證明其對忠冠公司之債權與原
    告對忠冠公司之債權種類相同。
　(二)查：原告主張對忠冠公司有債權存在，無非以87年12月28日
    忠冠公司出具之同意書（見卷內第66頁）為據。惟該同意書
    記載「立同意書人忠冠建設開發股份有限公司（下稱本公司
    ）因於87年 6月15日與竟倫營造股份有限公司、楊晉德及許
    椿詳（下稱竟倫公司）訂立協議書，將通化財神大樓內房屋
    24間及車位 9個之權利讓與竟倫公司，茲向坡心商業股份有
    限公司（下稱貴公司）承諾：(一)同意貴公司將該協議書上所
    載房屋及車位直接移轉予竟倫公司等。(二)上開讓與若有重複
    ，其責任完全由本公司負責任。(三)貴公司向陳從龍借貸及賠
    償之債務、責任完全由本公司承受及負擔，負責償清。」，
    姑不論被告否認上開同意書之真正，且原告迄至言詞辯論終
    結時止，亦未舉證證明忠冠公司係依其請書立上開同意書或
    其於何時表明接受上開同意書，則上開同意書是否已發生債
    權讓與契約之效力，已有疑義。準此，本院即難僅憑該同意
    書即認原告對忠冠公司享有債權，茲原告既無法證明對忠冠
    公司享有債權，則原告主張得以向陳從龍之借款與系爭債權
    相抵銷，亦無足取。
八、綜上，被告受讓系爭債權之通知，較許日旭之通知先到達原
    告，則忠冠公司讓與系爭債權與被告，自對被告發生債權讓
　　與之效力，被告依系爭支付命令對被告之請求權自存在。又
　  因原告無法證明忠冠公司對其負有債務，是其亦不成立主張
    抵銷。從而，原告請求：(一)確認被告乙○○、丙○○與忠冠
    公司簽立民國89年7月20 日債權轉讓契約書所載轉讓本院86
    年度促字第15903號支付命令債權22, 473,762元及自86年6
    月14日起至清償日止按年息5%計算利息內被告乙○○、丙○
    ○各7,491,254元及自86 年6月14日起至清償日止按年息5%
    計算利息債權之讓與債權關係不存在。(二)確認被告乙○○、
    丙○○持有本院86年度促字第15903號支付命令債權
    22,473,762元及自86年6月14日起至清償日止按年息5%計算
    利息內被告乙○○、丙○○各7,491,254元及自86年6月14日
    起至清償日止按年息5%計算利息債權對原告給付請求權不存
    在。(三)被告乙○○、丙○○不得持本院86年度促字第15903
    號支付命令所載各債權1/3之執行名義為強制執行。(四)本院
    94年度執申字第10767號內有關第2項支付命令所載債權由本
    院92年度執更一申字第8號轉發之債權憑證所為強制執行程
    序應予撤銷，均無理由，應予駁回。
九、本件被告受讓忠冠公司之系爭債權，既經認定因先行通知原
    告，而對原告發生效力，且未經抵銷而消滅，即不符合強制
    執行法所規定債務人債務之訴之事由，至原告於原本院92年
    度執更一申字第 8號執行程序中所提之異議之訴，於執行程
    序撤回後，其異議之訴之形成權是否消滅，得否沿用已提起
    之異議之訴撤銷新提起之本院94年度執字第 10767號執行程
    序，已與勝敗無涉，乃不予論究，附敘明之。
十、訴訟費用負擔之依據；民事訴訟法第78條。
中　　華　　民　　國　　94　　年　　8 　　月　　26　　日
                    民事第六庭    法　官　詹駿鴻
以上正本係照原本作成
如對本判決上訴，須於判決送達後20日內向本院提出上訴狀
中　　華　　民　　國　　94　　年　　8 　　月　　26　　日
                      　　　　　　書記官　官碧玲
